【裁判字號】    89,上更(一),187
【裁判日期】    900509
【裁判案由】    偽造文書等
【裁判全文】
臺灣高等法院臺中分院刑事判決                八十九年度上更(一)字第一八七號
    上  訴  人  臺灣南投地方法院檢察檢察官
    上  訴  人
    即  被  告  甲○○
    選任辯護人  林洸鍇
右上訴人等因被告偽造文書等案件，不服臺灣南投地方法院八十六年度訴字第二八五
號中華民國八十六年十月十六日第一審判決（起訴案號：臺灣南投地方法院檢察署八
十五年度偵字第四四○八號），提起上訴，經判決後，由最高法院發回，本院判決如
左：
      主    文
原判決撤銷。
甲○○意圖為自己不法之所有，而侵占對於業務上所持有之物，處有期徒刑捌月。
在台中市第七信用合作社八十四年十二月六日期之「龍善寺」活期存款印鑑卡與定期
存款印鑑卡上，所偽造之「龍善寺」簽名署押各壹枚，及「丁○○」簽名署押各壹枚
，及在台中市第七信用合作社八十五年七月二十二日期之取款憑條上，所偽造之「龍
善寺」與「丁○○」簽名署押各壹枚，均沒收。
      事    實
一、甲○○自民國（下同）七十六年間起，至八十五年九月間止，在南投縣水里鄉「
    龍善寺」（有辦理寺廟登記）擔任住持，法號「釋常藏」。依照七十六年八月十
    五日信徒大會修正通過之「龍善寺」組織章程第十四條與第十五條之規定，「龍
    善寺」之住持負責管理龍善寺之一切財物，為從事業務之人，但應由該寺之管理
    人負責監督。甲○○乃自七十六年間起，即常藉詞「龍善寺」正興建地藏殿等工
    程，為支付工人工資及處理興建事務，需用管理人之印章為詞，向「龍善寺」之
    管理人丁○○（法號釋如智）索取其印鑑章保管。惟丁○○如有需要，亦會向甲○○索回。同時，「龍善寺」之印鑑章，亦均由甲○○保管。嗣至八十四年十月
    間，「龍善寺」之信徒戊○○受丁○○之交待，持丁○○之印鑑章到銀行代辦存
    款之後，戊○○詢問丁○○是否將其印鑑章交給甲○○，以便處理寺廟上開興建
    事務，經丁○○同意，戊○○乃又將丁○○之印鑑章交給甲○○保管。嗣至同年
    十一月間，丁○○因罹患腦下垂體腫瘤，須住院開刀治療，甲○○見有機可乘，
    竟基於行使偽造私文書之概括犯意，先於八十四年十二月六日，未經丁○○同意
    ，逕至台中市第七信用合作社（嗣後已改為第七商業銀行，以下仍稱台中市第七
    信用合作社）國光分社，除在「龍善寺」之定期存款印鑑卡上，偽造「龍善寺」
    與「丁○○」之簽名署押各一枚外，並利用不知情之銀行承辦人員，在「龍善寺
    」之定期存款印鑑卡上，盜蓋「龍善寺」之印文二枚及丁○○之印文一枚，同時
    另在同日期之「龍善寺」活期存款印鑑卡上偽造「龍善寺」與「丁○○」之簽名
    署押各一枚，並利用不知情之銀行承辦人員，在上開「龍善寺」之活期存款印鑑
    卡上盜蓋「龍善寺」與丁○○之印文各二枚，據以偽造「龍善寺」之定期存款印
    鑑卡及活期存款印鑑卡各一張完成，並持以行使，向該分社申請開設以「龍善寺
    」為戶名之定期存款帳戶，及帳號五三七六－二號之活期存款帳戶。甲○○並隨
    即於同日，以「存本取息定期存款」方式，將其因業務關係所持有屬「龍善寺」
    所有之新台幣（下同）一百萬元，以每張存單各為五十萬元之方式，辦理定期存
    款（定存帳號分別為0000－00000000－0號、0000－0000
    0000－0號，又定存期間均從八十四年十二月六日至八十五年七月六日）。
    嗣至八十四年十二月二十二日，甲○○又以相同方式，將其因業務關係所持有屬
    「龍善寺」所有之一百萬元，亦以每張存單各為五十萬元之方式，在台中市第七
    信用合作社國光分社辦理定期存款（定存帳號分別為0000－0000000
    0－0號、0000－00000000－0號，其定存期間均從八十四年十二
    月二十二日至八十五年七月二十二日）。嗣至八十五年七月二十二日，上開定期
    存款存單均已到期，甲○○竟意圖為自己不法之所有，為將其因業務關係所持有
    之上開「龍善寺」定期存款存單侵占入己，乃延承上開行使偽造私文書之概括犯
    意，並基於向台中市第七信用合作社國光分社詐領存款之意圖為自己不法所有之
    概括犯意，先於八十五年七月二十二日，在台中市第七信用合作社同日期之取款
    憑條上面，偽造「龍善寺」及丁○○之簽名署押各一枚，並利用不知情之銀行承
    辦人員盜蓋「龍善寺」及丁○○之印文一枚，據以偽造「龍善寺」取款憑條一紙
    ，持向台中市第七信用合作社國光分社領取「龍善寺」上開二百萬元定期存款存
    單之本息共計二百零八萬三千零六十元，並經由先存入「龍善寺」前開五三七六
    －二號活期存款帳戶，並同時辦理匯款支出之方式，使上開銀行承辦人員因而陷
    於錯誤，因而將上開「龍善寺」定期存款存單之本息共計二百零八萬三千零六十
    元全部轉存到甲○○個人在台中市第一信用合作社儲蓄部所開設之活儲存款八一
    二七九帳號私人帳戶內。甲○○因而將其因業務關係所持有之「龍善寺」上開財
    物侵占入己，並向台中市第七信用合作社國光分社詐領上開金錢得逞。嗣至八十
    五年九月十二日，甲○○為將「龍善寺」上開五三七六－二號活期存款帳戶辦理
    結清，又延承上開行使偽造私文書向銀行詐取財物之概括犯意，再利用台中市第
    七信用合作社國光分社不知情之承辦人員，在同日期之取款憑條上盜蓋「龍善寺
    」與丁○○之印文各一枚，據以偽造「龍善寺」之取款憑條一紙，並持向台中市
    第七信用合作社國光分社人員詐領「龍善寺」開戶後至該日仍剩下並屬「龍善寺
    」所有之存款本息七百六十五元，使台中市第七信用合作社國光分社承辦人員陷
    於錯誤，因而將七百六十五元交付給甲○○花用。其前開偽造「龍善寺」與丁○○之簽名署押，及利用不知情之銀行承辦人員盜蓋「龍善寺」與丁○○之印文，
    據以偽造前開私文書，並持以行使之行為，均足生損害於「龍善寺」、丁○○，
    亦足生損害於台中市第七信用合作社國光分社辦理開戶與存、提款業務之正確性
    。
二、案經「龍善寺」之管理人丁○○向臺灣南投地方法院檢察署檢察官提出告發後，
    由臺灣南投地方法院檢察署檢察官偵查起訴。
      理    由
一、訊據上訴人即被告甲○○（以下簡稱為被告）雖坦承伊確有於前開時間，持「龍
    善寺」、告發人丁○○、及其個人所有之印鑑章，在台中市第七信用合作社國光
    分社辦理前開「龍善寺」開戶與存、提款等行為，且承認在台中市第七信用合作
    社前開「龍善寺」之活期存款印鑑卡與定期存款印鑑卡上，及在台中市第七信用
    合作社八十五年七月二十二日期之取款憑條上，所簽寫之「龍善寺」與「丁○○
    」簽名署押，均係伊所為，至於辦理前開「龍善寺」開戶與存、提款等事務，蓋
    印均係委請銀行承辦人員代為，被告亦坦承伊確有將上開存款本息轉入其個人在
    台中市第一信用合作社儲蓄部所開設之帳戶領用，及於八十五年九月十二日，為
    將「龍善寺」上開五三七六－二號活期存款帳戶辦理結清，有向上開銀行領取七
    百六十五元存款本息等情事，惟被告矢口否認伊有何犯罪情事，並辯稱：伊在台
    中市第七信用合作社國光分社辦理「龍善寺」之開戶，事先有經過告發人丁○○
    之同意，丁○○並提供其個人之國民身分證供伊辦理開戶事宜，而「龍善寺」之
    金錢存提，依照「龍善寺」之組織章程及慣例，又向由住持處理，伊並未假冒名
    義存款，應無偽造文書罪責，又「龍善寺」之資金不足，素為信徒所週知，伊自
    七十六年至八十五年九月擔任「龍善寺」之住持期間，適逢「龍善寺」興建左右
    廂房、地藏殿及水土保持需款恐急，常以私款墊付，復因出家人視錢財為身外之
    物，未將私款與公款區分，乃有公款、私款混合使用之情事，譬如伊於七十三年
    間，曾將個人款項三十萬元供「龍善寺」使用，於七十六年間，曾為「龍善寺」
    墊款二十一萬五千四百二十六元，於七十七年間，曾為「龍善寺」墊款八十五萬
    零三百七十元，又「龍善寺」既自七十七年即已因積欠伊上開款項（共計一百三
    十六萬五千七百九十六元）而負債，則「龍善寺」七十八年之公款結餘八十一萬
    六千七百三十七元，及八十四年公款結餘八十三萬二千四百四十元，亦均屬伊之
    所有，以上伊所墊付之私款高達三百零一萬四千九百八十二元，此情並經信徒庚○○、辛○○、戊○○、丙○○等人詳細審查，並提交信徒大會追認，由己○所
    製作之歷年收支結算表亦經信徒大會通過，自堪認定伊存入台中市第七信用合作
    社國光分社之前開存款，實為伊所有，伊將之轉存私人帳戶及領用，並無不法所
    有之意圖，亦非侵占「龍善寺」之財物，此部分亦應不為罪等情。
二、然查：（一）本案被告當初出家之時，並未帶錢到「龍善寺」，業據其於檢察官
    初訊時，供承無誤（見偵查卷宗第四二頁反面）。經原審法院訊問，被告亦再供
    承上開二百萬元係寺裡財產、供養款等（見原審卷宗第十三頁）。而「龍善寺」
    之油香收入、信徒樂捐、及其他收入，應屬「龍善寺」之財產，此觀「龍善寺」
    組織章程第二十二條之規定（見偵查卷宗第二十頁），亦無疑義。依據被告上開
    供述，其存入台中市第七信用合作社國光分社之前開款項，應係「龍善寺」之財
    產無疑。嗣被告雖改以上開二百萬元，係伊墊借給「龍善寺」之金錢，應屬伊之
    所有等情詞置辯。惟被告此部分所辯為告發人丁○○所否認。被告亦無法提出其
    與「龍善寺」之間，有前開借貸之書面證明。另被告所稱製作「龍善寺」歷年收
    支結算表之證人己○，經本院囑託台灣台北地方法院訊問結果，已證稱：其不知
    「龍善寺」平常之收入與開銷有無記帳，被告有無替「龍善寺」墊支款項，伊亦
    不知情，其所製作之「龍善寺」歷年收支結算表，係根據被告所提供之資料而算
    出，至於上開收支結算表之記載與「龍善寺」之歷年收支實際情形是否相符，其
    並無法確定等情（見本院卷宗第一三五、一三六頁）。另被告所稱有實際審查「
    龍善寺」之歷年收支總表及其私款混入公帳情形之證人庚○○、辛○○、戊○○
    、丙○○等人，無論於原審法院或本院訊問時，均一致證稱：其等並未實際審查
    被告有無將私款墊借給「龍善寺」，且「龍善寺」之歷年收支報表或收支決算表
    ，係由寺方於信徒大會提出，其等僅在開會時依據寺方所提出之資料為書面審閱
    ，會後蓋章，至於被告係依據何項資料製表，及其本人有多少財產，其等均不清
    楚等語。顯見上開「龍善寺」之歷年收支報表或收支決算表，均係單憑被告所提
    出之資料而製作。此不僅與「龍善寺」之組織章程第十九條所為：須請執事負責
    經辦會計、出納與帳目清理之規定有違，且被告迄本院審理時，尚無法具體陳述
    其所墊支私款之來源、用途，亦無法提出記載上開墊款與收支情形之帳冊以為實
    證，則如何期待證人己○收支總表之製作、及證人庚○○、辛○○、戊○○、丙○○等人或其他信徒之審查，係與事實相符。上開「龍善寺」之歷年收支報表或
    收支決算表所記載之內容自難認屬真實。本案被告以「龍善寺」之歷年收支報表
    或收支決算表，係證人己○製作，並經證人庚○○、辛○○、戊○○、丙○○等
    人審查及經信徒大會審查通過，即辯稱伊有前開墊款各情，進而辯稱伊存入台中
    市第七信用合作社國光分社之前開款項，應係伊之所有，及伊無不法所有之犯意
    等情，尚難採信。又被告於本院訊問時，雖提出台中市第一信用合作社跨行匯款
    收入傳票一紙（見本院卷宗一○四頁）為證，但經核其收款人帳戶並非本案「龍
    善寺」前開帳戶，尚難認與本案「龍善寺」之前開存款有關，自亦不能因此而證
    明被告在台中市第七信用合作社國光分社所存入之前開款項，全部或部分係其個
    人所有之私款。（二）依照「龍善寺」前開組織章程第十五條第一款之規定，「
    龍善寺」之一切財物雖應由住持管理，但依同章程第十四條第二款之規定，「龍
    善寺」之管理人亦有監督住持財務出入之職責，且依同章程第十四條第一款之規
    定，「龍善寺」亦係由管理人對外代表該寺，此有「龍善寺」前開組織章程附卷
    可稽。「龍善寺」之管理人既負責監督住持之財務出入情形，並對外代表龍善寺
    ，則被告以「龍善寺」名義在上開國光分社開設帳戶，自應經管理人丁○○同意
    ，於各該帳戶存款出入之情形，亦應受管理人丁○○之監督，縱使管理人丁○○
    將「龍善寺」之印鑑章及其個人之印鑑章，因某種特定事由交予被告保管使用，
    亦難謂被告即可不問正當與否，而得隨心所欲任意持以使用。否則，「龍善寺」
    之管理人又如何踐行監督住持財務出入之職責？證人戊○○於本院訊問時，雖提
    出證明切結書一紙，證實其在八十四年十月間，曾受丁○○之交待，持丁○○之
    印鑑章到銀行代辦存款之後，再經由丁○○之同意，將丁○○之印鑑章交給被告
    ，以便處理寺廟日常事務（見本院卷宗第四七頁）。並證明依照慣例，「龍善寺
    」之印鑑章及管理人之印鑑章，向由住持保管（見本院卷宗第六六頁）。但證人
    戊○○於本院訊問時，亦證明其不知「龍善寺」之住持在銀行辦理存提款時，是
    否須告知管理人（見本院卷宗第一四九頁）。故證人戊○○所出具之上開證明切
    結書，尚不得為被告以「龍善寺」名義在上開國光分社開設帳戶，其存、提款不
    需告知管理人丁○○並其監督之證明。「龍善寺」之管理人既負責監督住持之財
    務出入情形，並對外代表龍善寺，則被告以「龍善寺」之名義在上開國光分社開
    設帳戶時，其開戶或存、提款如需用到「龍善寺」之印鑑章及丁○○個人之印鑑
    章，應徵得「龍善寺」管理人丁○○之同意，要無可疑。就此部分，被告雖又以
    ：丁○○已知其要開戶，才交付印鑑章，並同時交付國民身分證供伊開戶等情置
    辯。惟證人戊○○當時係因興建寺廟請款方便，才請丁○○將其個人之印鑑章交
    付被告，此情業據證人戊○○於本院訊問時證述明確（見本院卷宗第六六頁）。
    而被告於檢察官訊問時，亦坦承伊去開戶之事，並未告知丁○○（見偵查卷宗第
    四二頁）。並於原審法院訊問時，再以：開設帳戶乃其權責，不需丁○○同意等
    情置辯（見原審卷宗第十三頁反面）。堪證被告應未將前揭開戶之事告知丁○○
    。其事後之提款及轉匯個人帳戶，尤無證據可以證明曾得丁○○之同意。雖依照
    財政部行政命令之規定，被告在開設前開帳戶時，須提出丁○○之國民身分證正
    本，惟經本院向台中市第七信用合作社函查結果，當時被告有無持丁○○之國民
    身分證正本到該銀行辦理開戶，因事隔甚久，承辦人員已無法記憶，此有上開合
    作社八十九年七月二十七日七國光字第四三一五號函附卷可稽（見本院卷宗第七
    八頁）。且被告亦不否認曾向丁○○索取國民身分證正本辦理寺務。其藉機影印
    或持丁○○之國民身分證正本前往開戶，均不無可能。是財政部上開行政命令，
    尚不得資為有利被告認定之確切證明。如再參酌被告於偵查中所供上情，本院認
    被告此部分所辯，尚不可採信。其應未將其在台中市第七信用合作社國光分社以
    「龍善寺」名義開設帳戶，及此後之存、提款各情告知管理人丁○○，事證甚明
    。（三）復有台中市第七信用合作社於八十五年十二月六日以中市七信第七八九
    號函及於八十九年七月十二日以七國光字第三八四九號函所檢送之上開「龍善寺
    」開戶與存提款資料與相片附卷可稽（見偵查卷宗第一四三至一五○頁，本院卷
    宗第五七至六一頁），及有台中市第一信用合作社於八十六年九月十二日以中一
    信字第六八三號函所檢送之被告在上開信用合作社所開設活儲存款八一二七九號
    帳戶之帳卡明細表一件在卷足佐（見原審卷宗第九二、九三頁）。被告上開偽造
    「龍善寺」與丁○○之簽名署押，及盜蓋「龍善寺」與丁○○之印文，據以偽造
    前開私文書，並持以行使之行為，除足生損害於「龍善寺」、丁○○之外、亦足
    生損害於台中市第七信用合作社國光分社辦理開戶與存、提款業務之正確性。事
    證明確，本案被告之犯行堪以認定。
三、核被告所為，係犯刑法第二百十六條、第二百十條之行使偽造私文書罪、同法第
    三百三十九條第一項之詐欺取財罪、及第三百三十六條第二項之業務侵占罪。被
    告於擔任「龍善寺」住持之期間，負責管理該寺之一切財物，自屬從事業務之人
    ，其侵占業務上所持有之「龍善寺」上開定期存款存單，係犯刑法第三百三十六
    條第二項之業務侵占罪，公訴人認被告此部分係犯刑法第三百三十五條第一項之
    普通侵占罪，尚有未洽，公訴人就此部分之起訴法條，應予變更。又被告盜用「
    龍善寺」與丁○○之印章（此部分係利用不知情之銀行承辦人員而為，為間接正
    犯）及偽造「龍善寺」與丁○○之簽名署押，均係偽造私文書之部分行為，均被
    偽造私文書之行為所吸收而不另論罪。其偽造私文書之後再持以行使，偽造私文
    書之低度行為已被行使私文書之高度行為所吸收，祇應論以行使偽造私文書罪。
    被告先後多次行使偽造私文書與先後二次詐欺取財之犯行，其犯罪時間均密接，
    各自之犯罪構成要件亦屬相同，顯均係基於概括犯意反覆為之，皆為連續犯，均
    應依照刑法第五十六條之規定以一罪論。被告所犯行使偽造私文書、詐欺取財、
    及業務侵占等三罪之間，有方法結果之牽連關係，應從一重依刑法第三百三十六
    條第二項之業務侵占罪處斷。因被告所犯上開各罪有牽連犯之裁判上一罪關係，
    故未經起訴部分，亦為起訴效力所及，本院自應併予審判。被告在台中市第七信
    用合作社八十四年十二月六日期之「龍善寺」活期存款印鑑卡與定期存款印鑑卡
    上，所偽造之「龍善寺」簽名署押各一枚，及「丁○○」簽名署押各一枚，及在
    台中市第七信用合作社八十五年七月二十二日期之取款憑條上，所偽造之「龍善
    寺」與「丁○○」簽名署押各一枚，均應依照刑法第二百十九條之規定宣告沒收
    。
四、原審對被告論罪科刑，固非無見，惟原審判決漏未審究被告前開詐欺取財之犯行
    ，就被告所偽造之「龍善寺」與「丁○○」簽名署押，未詳為審認與宣告沒收，
    亦未認定被告盜用「龍善寺」與「丁○○」之印文，係利用不知情之銀行承辦人
    員所為，且原審判決於理由中，對被告多次行使偽造文書之犯行論以連續犯，但
    在事實欄卻未認定被告多次行使偽造私文書之犯行，係基於概括之犯意所為，亦
    未審究被告於八十五年九月十二日行使偽造私文書詐取財物（因詐領之七百六十
  五元係詐欺犯罪取得持有之贓物，此部分不另論以業務侵占罪）之犯行，以上均
    有未合。此外，被告落髮出家，未將財物視為身外之物，竟起意侵占其業務上所
    持有之寺廟財物，且迄今仍未將上開財物歸還「龍善寺」，難認其在犯罪之後已
    有悔悟之意，原審併予宣告緩刑，亦有失當。是本案被告上訴否認犯罪雖無理由
    ，但檢察官上訴意旨指謫原審判決不當，則為有理由，自應由本院將原審判決撤
    銷，並予以改判，爰審酌被告之品行（並無前科）、犯罪手段、所生之危害及犯
    罪後之態度等一切情狀，量處有期徒刑八月。被告在台中市第七信用合作社八十
    四年十二月六日期之「龍善寺」活期存款印鑑卡與定期存款印鑑卡上，所偽造之
    「龍善寺」簽名署押各一枚，及「丁○○」簽名署押各一枚，及在台中市第七信
    用合作社八十五年七月二十二日期之取款憑條上，所偽造之「龍善寺」與「丁○○」簽名署押各一枚，均應依照刑法第二百十九條之規定宣告沒收。
五、據上論斷，應依刑事訴訟法第三百六十九條第一項前段、第三百六十四條、第二
    百九十九條第一項前段、第三百條、刑法第二百十六條、第二百十條、第三百三
    十六條第二項、第三百三十九條第一項、第五十五條、第五十六條、第二百十九
    條，罰金罰鍰提高標準條例第一條前段，判決如主文。
本案經檢察官乙○○到庭執行職務。
中      華      民      國      九十     年       五      月     九     日
                                  臺灣高等法院臺中分院刑事第三庭
                                        審判長法  官  方  艤  駐
                                              法  官  胡  忠  文
                                              法  官  廖  柏  基
右正本證明與原本無異。
如不服本判決應於收受送達後十日內向本院提出上訴書狀，其未述上訴之理由者並
得於提起上訴後十日內向本院補提理由書（均須按他造當事人之人數附繕本）。
                                              書記官  柯  孟  伶
中      華      民      國      九十     年       五      月     十     日
附錄條文
刑法第三百六條第二項：
對於業務上所持有之物，犯前條第一項之罪者，處六月以上五年以下有期徒刑，得併
科三千元以下罰金。                                                      Ｉ


司法院資訊處製作；財團法人民間司法改革基金會備份。
